【裁判字號】    95,交易,184
【裁判日期】    951220
【裁判案由】    過失傷害
【裁判全文】
臺灣嘉義地方法院刑事判決             95年度交易字第184號
公  訴  人  臺灣嘉義地方法院檢察署檢察官
被      告  丁○○
選任辯護人  林芳榮律師
上列被告因過失傷害案件，經檢察官提起公訴（95年度偵字第
3828號），本院判決如下：
    主  文
丁○○犯過失傷害罪，處有期徒刑月，如易科罰金，以銀元
佰元即新臺幣玖佰元折算壹日。
    犯罪事實
一、丁○○於民國九十五年四月十二日中午十二時許，騎乘車牌
    號碼ＬＵＨ－０２０號機車，自嘉義縣朴子市松華里三四五
    號嘉義縣立松梅國民小學接孫子放學，由西向東方向，欲返
    回嘉義縣朴子市牛桃灣九十三號住處時，於同日中午十二時
    三十分許，行經嘉義縣朴子市牛桃灣一二九之二十五號前，
    本應注意行經未劃標線道路之無號誌交岔路口，應靠右行駛
    ，且依當時情形，天候為晴、日間自然光線、路面乾燥、無
    缺陷、無障礙物且視距良好，並無不能注意之情事，竟疏未
    注意及此，適甲○○騎乘車牌號碼ＱＬ９－６０８號機車由
    東向西方向直行於梅華里村道上，亦疏未注意車前狀況，而
    丁○○所騎乘之上開機車撞及甲○○所騎乘機車之前輪擋泥
    板之右側及右前車燈，致甲○○人車倒地，甲○○因而受有
    顱內出血、左手骨折等傷害。丁○○於肇事後犯罪未經發覺
    前，因報案人或勤務指揮中心轉來資料未報明肇事人姓名，
    處理人員前往現場處理時，肇事人在場，並當場承認為肇事
    人，主動自首而接受裁判。
二、案經甲○○訴由嘉義縣警察局朴子分局報告臺灣嘉義地方法
    院檢察署檢察官偵查起訴。
    理  由
壹、程序事項
    被告以外之人於審判外之言詞或書面陳述，除法律有規定者
    外，不得作為證據，刑事訴訟法第一百五十九條第一項固有
    明文；惟被告以外之人於審判外之陳述，雖不符同法第一百
    五十九條之一至之四規定，而經當事人於審判程序同意作為
    證據，法院審酌該言詞陳述或書面陳述作成時之情況，認為
    適當者，亦得為證據。又當事人、代理人或辯護人於法院調
    查證據時，知有第一百五十九條第一項不得為證據之情形，
    而未於言詞辯論終結前聲明異議者，視為有前項之同意，同
    法第一百五十九條之五亦定有明文。本件檢察官、被告及辯
    護人於本院準備程序及審判程序中對於本案證人即告訴人甲○○警詢、甲○○女婿乙○○、妹丙○○○偵訊之證述暨其
    他相關具傳聞性質之證據資料之證據能力，均表示沒有爭執
    ，且迄於言詞辯論終結前亦未聲明異議。本院審酌本案證人
    之陳述及證據資料作成時之情況，核無違法取證或其他瑕疵
    ，認為以之作為證據為適當，前述證人於審判外之陳述及相
    關證據資料，自得作為證據，先予敘明。
貳、實體事項
一、訊據被告固坦承有於上揭時、地騎乘機車，與甲○○騎乘之
    機車發生擦撞，惟否認有何過失，辯稱：甲○○騎乘機車忽
    然從巷道快速衝出，為免撞擊，始緊急將機車向左偏，惟仍
    閃避不及，而遭甲○○機車撞到伊機車右邊云云。惟查，上
    揭犯罪事實，業據告訴人甲○○於警詢時指訴綦詳，並有道
    路交通事故現場圖、道路交通事故調查報告表（一）、（二
    ）、酒精測定紀錄表、照片十二張、財團法人長庚紀念醫院
    嘉義分院九十五年四月二十五日及同年五月二十三日診斷證
    明書各一紙等件在卷可稽（參見警卷第十一至十四、十七至
    二十四頁；偵查卷第十三頁）。至被告辯稱係告訴人騎乘機
    車從巷口衝出，閃避不及所致乙節，經查：
(一)觀諸卷附之道路交通事故現場圖及現場照片，本件道路係未
    劃標線道路之無號誌交岔路口，被告機車倒地位置係在對向
    車道，其刮地痕係西南朝東北方向，約零點八公尺，向其左
    側倒地，車頭朝前，而告訴人機車倒地後之刮地痕則係位於
    其車道偏中間處，朝東南向西北方向，刮地痕較被告機車倒
    地之刮地痕為短，且據告訴人於談話紀錄表內所提「直行時
    看到前方有一部重機車迎面而來，接著我車就被該車撞到，
    以後就昏迷，被送醫院」（參見警卷第九頁），是告訴人於
    遭撞擊後立即倒地，並未有滑行或拖行現象，顯見告訴人機
    車與被告機車相撞而倒地後，最初倒地位置即在現場圖所示
    距離被告所述巷口尚有十公尺遠之處，應可認定。佐以被告
    供述：於距離上開相撞地點三公尺處看見告訴人機車等語（
    參見警卷第四頁），則衡情告訴人若係從巷口處突然騎乘至
    該村道上，則被告斷無可能於距相撞地點前三公尺處即已看
    到告訴人機車，竟於猶有十五公尺之反應距離，卻仍與告訴
    人機車有閃避不及而相撞之情。再者，若告訴人確係從巷口
    處忽然騎乘至道路上，被告所謂閃避不及，其兩車相撞之位
    置，應更靠巷弄出口處，而非在本案牛桃灣一二九之二十五
    號前，即無論告訴人是否從巷口騎乘出來，其應已直行無疑
    ，被告始有可能於案發地點三公尺前看到告訴人機車而致生
    相撞。
(二)復參酌本案係被告機車右前車頭與告訴人機車右前車頭相撞
    ，亦據被告於警詢時供承在卷（參見警卷第四頁），並紀錄
    於道路交通事故現場圖之肇事經過摘要欄中（參見同前卷第
    十二頁），若告訴人係騎乘機車從巷口快速衝出，則縱被告
    為求閃避而向左偏，衡情告訴人機車應係擦撞被告機車之右
    側車身，而非兩車以車頭相撞方式倒地，且因車頭擦撞倒地
    ，始呈現上揭照片所示倒地位置，即被告之機車較告訴人之
    機車，更偏對向車道之外側，況被告機車係向其左側倒地，
    而告訴人機車係向其左側倒地，益徵本件應係告訴人機車已
    直行，而被告騎乘機車，未靠右側行駛，致與對向告訴人之
    機車，於告訴人機車之車道上相撞，臺灣省嘉雲區車輛行車
    事故鑑定委員會亦同此認定，有該委員會九十五年七月二十
    日嘉雲鑑９５０４０６字第０９５５８０２７２９號函一份
    在卷可佐（參見偵查卷第十九、二十頁），惟觀之告訴人機
    車倒地位置，因直行而被告機車自前方正向駛至，刮地痕甚
    短，顯見告訴人騎乘機車亦未注意車前狀況，非靠右行駛，
    而沿該道路中心線行駛，難謂無過失（無照駕駛僅為行政違
    規事由），然仍無解於被告上開過失之認定。是被告於本院
    審理始提出照片為佐，主張其機車係右側車身遭撞擊云云，
    顯與事實不符，亦為卸責之詞，尚非採信。至於證人丙○○○於本院審理時到庭證稱：告訴人於案發前一日通知要拿孫
    子滿月油飯給伊，當天告訴人中午十二點到，因未向公司請
    假，要趕快回公司，告訴人也說要去載孫子，兩人一起離開
    ，伊騎機車較快，不知道告訴人發生車禍等語（參見本院卷
    第四十九、五十頁），並有禎祥食品工業股份有限公司函送
    之丙○○○當日出勤期報表及證人乙○○庭呈之甲○○孫子
    戶籍謄本各一紙為憑無誤，而證人乙○○亦證稱：並不知告
    訴人到伊家之情形等語（參見本院卷第五十三頁），即上開
    二位證人並未目擊本案事故，雖被告執詞告訴人騎乘機車由
    上開證人所述住處離開，並非直行云云，然由前述現場機車
    倒地及擦撞痕跡、擦撞位置等情，足以判斷告訴人騎乘機車
    已直行，應屬非虛，被告所為辯解，並非可採。
(三)按機器腳踏車行駛之車道，應依標誌或標線之規定行駛；無
    標誌或標線者，依下列規定行駛：一、在未劃分快慢車道之
    道路，得在最外側二車道行駛；單行道得在最左、右側車道
    行駛，道路交通安全規則第九十九條第一項第一款訂有明文
    。本案當時係日間有自然光線，柏油路面乾燥無缺陷，復無
    障礙物，有前開報告表記載足參，視距良好，並無不能注意
    之情事，而該道路並未劃設車道線，亦未劃設快慢車道分隔
    線，即應注意靠右騎乘，被告騎乘機車，自應注意及此，竟
    疏未注意，以致肇事，使告訴人受傷，被告顯有過失，且其
    過失與告訴人受傷間，具有相當因果關係，應可認定，縱使
    告訴人對於本件車禍之發生亦有過失，被告仍不能解免其刑
    責。綜上，本案事證明確，被告犯行，堪以認定。
二、新舊法比較說明
(一)刑法第二條第一項部分
    被告行為後，刑法於九十四年一月七日修正，同年二月二日
    公布，業於九十五年七月一日施行。按行為後法律有變更者
    ，適用行為時之法律。但行為後之法律有利於行為人者，適
    用最有利於行為人之法律，修正後之刑法第二條第一項定有
    明文。該條之規定係規範行為後法律變更所生新舊法律比較
    適用之準據法，雖亦經修正，但因屬適用法律之準據法，本
    身尚無比較新舊法之問題，應一律適用裁判時之修正後刑法
    第二條之規定，決定適用之刑罰法律（最高法院九十五年五
    月二十三日刑事庭第八次會議決議可資參照）。
(二)關於罰金刑及貨幣單位由銀元修正為新臺幣之法律適用
    被告行為後，刑法第三十三條第五款關於「罰金：一元以上
    」之規定，修正為「罰金：新臺幣一千元以上，以百元計算
    之」，刑法法定本刑中列有罰金刑者，其法定最低度罰金刑
    因之提高，涉及科刑規範變更，自有新舊法比較必要，比較
    結果，以舊法有利於行為人，應適用舊法第三十三條第五款
    規定，定其罰金部分之法定刑。又九十五年七月一日修正公
    布施行之刑法施行法第一條之一增訂：「（第一項）中華民
    國九十四年一月七日刑法修正施行後，刑法分則編所定罰金
    之貨幣單位為新臺幣。（第二項）九十四年一月七日刑法修
    正時，刑法分則編未修正之條文定有罰金者，自九十四年一
    月七日刑法修正施行後，就其所定數額提高為三十倍。但七
    十二年六月二十六日至九十四年一月七日新增或修正之條文
    ，就其所定數額提高為三倍」。經查，刑法第二百八十四條
    第一項自七十二年六月二十六日（即罰金罰鍰提高標準條例
    修正公布日）迄今未修正，其罰金之法定刑為「五百元」（
    貨幣單位為「銀元」），再依罰金罰鍰提高標準條例第一條
    前段規定罰金刑提高十倍為「銀元一萬元」，依現行法規所
    定貨幣單位折算新臺幣條例規定折算為「新臺幣一萬五千元
    」；又於刑法施行法第一條之一施行日（即九十五年七月一
    日）後，刑法分則所定罰金之貨幣單位改為「新臺幣」，就
    其所定數額提高三十倍，亦為「新臺幣一萬五千元」，是刑
    法施行法第一條之一施行後，罰金刑貨幣單位雖有「新臺幣
    」之更易，惟適用結果之罰金額度則無二致，就罰金法定刑
    提高之「刑罰權規範內容」並無利或不利之變更，自不生新
    舊法之比較問題，惟應適用具特別法性質之刑法施行法第一
    條之一規定。
(三)易科罰金部分
    被告行為後，罰金罰鍰提高標準條例第二條業已刪除，而刑
    法第四十一條第一項前段關於易科罰金之折算標準已由舊法
    之銀元一百元、二百元、三百元修正為新臺幣一千元、二千
    元、三千元，因屬科刑規範事項之變更，其折算標準為裁判
    時所應諭知，自有就新舊法規定比較之必要，經比較新舊法
    結果，以被告行為時之舊法較為有利於被告。
(四)自首部分
    被告行為時即修正前刑法第六十二條前段關於自首之規定係
    「必減事由」，新修正刑法第六十二條前段關於自首之規定
    則係「得減事由」，雖屬刑罰裁量之事項，惟既影響行為人
    之刑罰法律效果，應屬法律變更之範疇，而有新舊法比較必
    要，又因自首之性質無關可罰性之判斷或法律效果之形成，
    故其變更應非以行為時為判斷基準，而應依「自首時」作為
    判斷之基準。本件被告自首之時間在新修正刑法生效前，經
    比較新舊法，以舊法規定對被告較為有利。
(五)綜上法律修正前、後之比較，揆諸前揭說明及修正後刑法第
    二條第一項之「從舊從輕」原則，本件以適用修正前之相關
    刑罰法律，對被告較為有利。
三、論罪科刑部分
    核被告所為，係犯刑法第二百八十四條第一項之過失傷害罪
    。被告肇事後於有權偵查犯罪之公務員未發覺前，主動向警
    方表示其係本件騎乘車輛肇事之人而自首一節，業據被告供
    承在卷，並有嘉義縣警察局道路交通事故肇事人自首情形紀
    錄表一紙存卷為憑（參見警卷第十五頁），其因而接受裁判
    ，自應依法減輕其刑。爰審酌被告騎乘機車未能遵守交通規
    則、過失程度之輕重、肇事後態度、迄今尚未能與告訴人達
    成民事和解等一切情狀，量處如主文所示之刑，並諭知易科
    罰金之折算標準，以示懲儆。
據上論斷，依刑事訴訟法第二百九十九條第一項前段，刑法第二
條第一項前段、第二百八十四條第一項，（修正前）刑法第四十
一條第一項前段、（修正前）第六十二條前段，修正前罰金罰鍰
提高標準條例第二條，現行法規所定貨幣單位折算新臺幣條例第
二條，刑法施行法第一條之一第一項、第二項前段，判決如主文
。
本案經檢察官曹哲寧到庭執行職務。
中    華    民    國    95    年    12    月    20    日
                  交通法庭審判長  法  官  沈福財
                                  法  官  盧鳳田
                                  法  官  林青怡
上列正本證明與原本無異。
如不服本判決，應於判決送達後10日內向本院提出上訴狀（應附
繕本）。告訴人或被害人如對於本判決不服者，應具備理由請求
檢察官上訴，其上訴期間之計算係以檢察官收受判決正本之日期
為準。
中    華    民    國    95    年    12    月    20    日
                                  書記官  李佳惠
所犯法條
刑法第284條第1項前段
因過失傷害人者，處6月以下有期徒刑、拘役或5百元以下罰金。


司法院資訊處製作；財團法人民間司法改革基金會備份。
